臺灣彰化地方法院刑事判決　　　　　　　 96年度易字第441號
公　訴　人　臺灣彰化地方法院檢察署檢察官
被　　　告　乙○○
上列被告因重利案件，經檢察官提起公訴（96年度偵字第1242號
），本院判決如下：
    主    文
乙○○乘他人急迫貸以金錢，而取得與原本顯不相當之重利，處
拘役伍拾日，如易科罰金，以新臺幣壹仟元折算壹日，扣案如附
表編號一所示之物沒收。
    事    實
一、乙○○基於乘他人急迫貸款營取重利之犯意，於民國96 年1
    月中旬在夾報中刊登「鄉親優待、支票證件、免押免保可分
    期、息低保密不求人0000000000」等語之分類廣告，供急迫
    之人借款。適有急迫需錢孔急之甲○○與丙○○夫妻，依前
    開廣告內容撥打電話與乙○○聯繫，表明欲借款新臺幣（下
    同）30,000元，雙方遂約定於96年1 月17日下午5 時許，在
    彰化縣大村鄉○○路村上派出所對面之「全家便利商店」交
    付借款，並約定計息方式為：每10天1 期，借本金30,000元
    、每期利息為6,000 元（即與原本顯不相當之月息60% 之高
    額利息），並預扣第1 期利息，甲○○與丙○○當天實際取
    得本金24,000元之借款後，另當場簽發面額60,000元之本票
    ，及交付甲○○與丙○○之國民身分證各1 張與乙○○作為
    前開借款之擔保。嗣於96年1 月26日，在彰化縣溪湖鎮○○
    路○ 段745 號對面，乙○○欲向丙○○收取前開借款之第 2
    期利息時，為警查獲，並扣得如附表所示之物（丙○○、甲○○之國民身分證各1 張均已由丙○○據領回）。
二、案經彰化縣警察局員林分局報請臺灣彰化地方法院檢察署檢
    察官偵查起訴。
    理    由
一、按被告以外之人於審判外之言詞或書面陳述，除法律有規定
    者外，不得作為證據，刑事訴訟法第159 條第1 項固定有明
    文。惟被告以外之人於審判外之陳述，雖不符第159 條之 1
    至第159 條之4之 規定，而經當事人於審判程序同意作為證
    據，法院審酌該言詞陳述或書面陳述作成時之情況，認為適
    當者，亦得為證據；當事人、代理人或辯護人於法院調查證
    據時，知有第159 條第1 項不得為證據之情形，而未於言詞
    辯論終結前聲明異議者，視為有前項之同意，同法第159 條
    之5 定有明文。查本案於本院準備程序時，被告乙○○就本
    院下列所引被告以外之人於審判外之言詞或書面陳述均同意
    作為證據，且迄至本院審理調查證據時亦未爭執上開證據之
    證據能力，本院審酌該等言詞陳述或書面陳述作成時之情況
    ，並無非法取得等不適當之情形，且經本院於審判期日依法
    進行證據之調查、辯論，被告於訴訟上之程序權，已受保障
    ，依刑事訴訟法第159 條之5 之規定，自有證據能力。
二、被告乙○○固坦承於前揭時間、地點借款予甲○○、丙○○
    夫妻，並提供空白本票供甲○○、丙○○簽發，且留存甲○○、丙○○2 人之國民身分證各1 張做為借款之擔保等事實
    ，惟矢口否認有何重利之犯行，辯稱：甲○○係伊自小即認
    識的朋友（後改稱係當兵前認識之鄰居），伊借予甲○○、
    丙○○夫妻之金額為60,000元，故要求甲○○、丙○○簽發
    同額之本票作為擔保，且未計利息，亦無預扣利息之情事云
    云。惟查：
（一）上開事實，業據證人即被害人丙○○於警詢中，證人即被
      害人甲○○於偵訊中證述明確（見彰化縣警察局員林分局
      員警分偵字第0960001965號刑案偵查卷第6-9 頁，臺灣彰
      化地方法院檢察署96年度偵字第1242號卷第26、27頁），
      復有夾報廣告單影本1 紙、贓物認領保管單1 紙、如附表
      編號1 所示之物，及照片3 張扣案可佐（見彰化縣警察局
      員林分局員警分偵字第0960001965號刑案偵查卷第14-19
      頁），堪認屬實。
（二）被告於本院審理中陳稱：伊當兵前即與被害人甲○○認識
      ，係鄰居關係（見96年度易字第441 號卷第27頁），倘若
      為真，衡諸常情，舊識友人借款，尚無質押身分證件原本
      作為擔保之必要；又被告於本院審理中亦表示：伊與被害
      人甲○○間並非很熟悉，且係被害人甲○○第2 次向伊提
      出借錢之請求時，伊始允若出借款項等語（見96年度易字
      第441 號卷第27頁），審諸一般事理，出借款項與不甚熟
      悉之人，應無不予計息之人情上優惠，是被告前揭所辯，
      不僅前後不一，亦顯有矛盾之處，難以採信。
（三）參以被告於本院審理中述及被害人甲○○當時確因欲投資
      事業、需錢孔急，伊始決定出借款項與被害人甲○○、丙○○等節（見96年度易字第441 號卷第28頁），及本件被
      告借款取息之利率高於尋常，不僅與民法第203 條所定之
      週年利率5 ％之法定利率，及同法第205 條所定之最高利
      率週年利率20％之限制，相去甚遠，且與目前銀行放款利
      率及一般民間利之月息2 至3 分相較，亦過於懸殊，衡諸
      目前社會經濟情況，被告確係取得與原本顯不相當之重利
      ，至為明顯。是本件事證明確，被告犯行洵堪認定，應依
      法論科。
四、核被告乙○○所為，係犯刑法第344 條之重利罪。被告以一
    重利行為，同時乘甲○○、丙○○急迫而貸以金錢，取得與
    原本顯不相當之重利，係同種之想像競合犯，應依刑法第55
    條之規定，從一情節較重處斷。爰審酌被告正值壯年，不思
    以正當方式賺取所需，反而趁人之危，利用他人急迫而亟需
    用錢之際收取高額利息，藉此牟利，無視於借款人每每因無
    力負擔高利貸之重利或鋌而走險犯罪或輕生尋短，製造社會
    問題，對借款人自身及其家庭與社會致生之危害匪淺，暨考
    量被告經營之時間、所獲之利益、尚未以暴力手段催討債務
    ，及始終否認犯行，未與被害人就民事部分達成和解等一切
    情狀，量處如主文所示之刑，並諭知易科罰金之折算標準。
五、沒收部分：
（一）扣案如附表編號1 所示之物為被告所有，係供其出借上開
      款項與被害人時，裝放如附表編號2 所示本票1 張所用之
      物，業據被告陳述在卷（見96年度易字第441 號卷第26頁
      ），爰就如附表編號1 所示之物，依刑法第38條第1 項第
      2 款規定沒收之。至扣案之如附表編號2 中所示之被害人
      丙○○簽發之本票1 張，雖係被告因本件犯罪所取得之物
      ，惟前開本票1 張既係供以擔保被害人甲○○、丙○○所
      借30,000元借款債權之用，是被告就借款之本金及合法之
      法定利息部分，對借款人甲○○、丙○○仍有請求權，爰
      不予宣告沒收，附予敘明。
（二）扣案如附表編號3 、4 所示之物非屬被告所有，已經被告
      陳稱在卷（見96年度易字第441 號卷第26頁），亦非違禁
      物，且無證據足資證明係供本案犯罪之用、預備供本案犯
      罪之用，或係本案犯罪所生、所得之物，故均不另為沒收
      之諭知。
據上論斷，應依刑事訴訟法第299 條第1 項前段，刑法第344 條
、第55條、第41條第1 項前段、第38條第1 項第2 款，刑法施行
法第1 條之1 第1 項、第2 項前段，判決如主文。
本案經檢察官莊佳瑋到庭執行職務。
中　　華　　民　　國　　96　　年　　5 　　月　　31　　日
 　       　　刑事第八庭  審判長法  官  李雅俐
                                法  官  唐中興
                                法  官  林秉暉
以上正本證明與原本無異。
如不服本判決，應於判決送達後10日內，向本院提出上訴狀 (須
附繕本)。
告訴人或被害人對於判決如有不服具備理由請求檢察官上訴者，
其上訴期間之計算係以檢察官收受判決正本之日期為準。
中　　華　　民　　國　　96　　年　　6 　　月　　1 　　日
                                書記官  梁高賓
附錄本案論罪科刑法條全文：
刑法第344 條
乘他人急迫、輕率或無經驗貸以金錢或其他物品，而取得與原本
顯不相當之重利者，處1年以下有期徒刑、拘役或科或併科1,000
元以下罰金。
附表：
編號1：
    裝放編號2所示本票之信封1 個。
編號2：
    丙○○所簽發之面額60,000元本票1張。
編號3：
    空白本票2 張、空白商業本票2 本。
編號4：
    空白信封7 個。
編號5：
    丙○○、甲○○之國民身分證各1 張（均已由丙○○據領回
    ）。
